【裁判字號】    97,消債更,2098
【裁判日期】    980518
【裁判案由】    更生事件
【裁判全文】
臺灣板橋地方法院民事裁定          97年度消債更字第2098號
聲  請  人  甲○○
送達代收人  鄭瑞平   高雄市新.
上列當事人因消費者債務清理事件聲請更生，本院裁定如下：
    主  文
更生之聲請駁回。
聲請費用由聲請人負擔。
    理  由
一、本件聲請意旨略以：聲請人有不能清償情事，於民國95年間
    提出債權人清冊，以書面向最大債權金融機構台新國際商業
    銀行請求共同協商債務清償方案成立，自96年1 月起，分12
    0 期，週年利率按1%計算，每月償還新臺幣（下同）17,146
    元，至全部清償為止。聲請人協商時原任職鴻友公司，每月
    收入有30,000元，惟自97年起聲請人平均收入減為18,000元
    ，嗣後因債權人頻催討債務，雇主要求聲請人先停職處理債
    務問題，債務人無奈只得離職，現以打零工為生，收入僅約
    15,000元，而上開協商金額顯高於聲請人之清償能力，致聲
    請人履行有困難，終於自97年9 月起即無力清償而毀諾，此
    非聲請人主觀惡意不履行協議，實係客觀上有不可歸責於聲
    請人之事由。又其無擔保或無優先權之債務總額未逾1,200
    萬元，復未經法院裁定開始清算程序或宣告破產，爰向本院
    聲請更生等語。
二、按債務人對於金融機構因消費借貸、自用住宅借款、信用卡
    或現金卡契約而負債務，在聲請更生或清算前，應提出債權
    人清冊，以書面向最大債權金融機構請求協商債務清償方案
    並表明共同協商之意旨，消費者債務清理條例第151條第1項
    定有明文。而債務人與金融機構協商成立者，不得聲請更生
    或清算，但因不可歸責於己之事由，致履行顯有重大困難者
    ，不在此限；消費者債務清理條例施行前，債務人依金融主
    管機關協調成立之中華民國銀行公會會員辦理消費金融案件
    無擔保債務協商機制與金融機構成立之協商，準用前項之規
    定，消費者債務清理條例第151條第5項 、第6項亦分別有明
    文可參。至於債務人聲請更生或清算不合程式或不備其他要
    件者，法院應以裁定駁回之，但其情形可以補正者，法院應
    定期間先命補正，復為同條例第8條所明定。
三、次按前開法律規定之「但因不可歸責於己之事由，致履行顯
    有重大困難者，不在此限」，其立法意旨係基於債務清償方
    案成立後，應由債務人誠實遵守信用履行協商還款條件，惟
    於例外情形下發生情事變更，在清償期間收入或收益不如預
    期，致該方案履行困難甚或履行不能，因不可歸責於己之事
    由，始能聲請更生或清算。此規範意旨在避免債務人任意毀
    諾已成立之協商，濫用更生或清算之裁判上債務清理程序。
    蓋以債務清償方案係經當事人行使程序選擇權所為之債務清
    理契約，債務人應受該成立之協議所拘束。債務人既已與金
    融機構協商成立，如認該協商方案履行有其他不適當情形，
    自仍應再循協商途徑謀求解決。又所謂不可歸責於己之事由
    ，係指出於非己身所能控制之自然力或其他人為事由，具有
    猝然性而不能預知，非人力所能參與或所能阻止，而陷於不
    能履行承諾償還自己之債務者而言，例如：債務人於履行清
    償期間遭逢重大意外災害，或罹患重大不治之惡疾而喪失工
    作能力；債務人負擔家計生活之職業工作，突然非自願性失
    業，而可預見的、持續性的無法就業謀生；因遭逢不可抗力
    之天然災害，如地震、颱風、水災而因其損害甚鉅致無力清
    償等情事。
四、經查：
(一)、聲請人於消費者債務清理條例施行前，曾依照中華民國銀行
    公會會員辦理消費金融案件無擔保債務協商機制，與最大債
    權金融機構即台新商業銀行股份有限公司達成協商，雙方約
    定聲請人自96年1 月起分120 期，週年利率按1%計算，按月
    於每月10日以17, 146 元依各債權銀行債權金額比例清償各
    項債務，直至全部清償為止，此有協議書及無擔保債務還款
    計劃影本各一份為證，且觀諸聲請人提出之財團法人金融聯
    合徵信中心債權人清冊中「是否曾參與銀行公會債務協商」
    欄註記「Y 」一節亦明。準此，本件聲請人依上開協商機制
    與最大債權金融機構協商成立後，再向本院聲請更生，尚須
    符合「不可歸責於己之事由致履行顯有重大困難」之法定要
    件，方為適法。
(二)、聲請人提出本件更生之理由，雖主張：協商時伊每月收入約
    有30,000元，然自96年7 月起，因景氣影響公司收入，聲請
    人薪資驟減為18,000元，之後更被迫離職，目前從事打零工
    工作，收入僅15,000元左右，無力繳付協商款而毀諾，顯有
    不可歸責於聲請人之事由云云。惟查，聲請人對於其所主張
    有收入減少或非自願性離職之事實，未提出任何證據已證明
    其主張為真實，且經本院命其補正後，迄今仍未提出任何證
    明，本院自無從判斷其主張是否為真實；且依聲請人之陳述
    ，其係因任職鴻友公司期間，債權人頻頻打電話至公司要求
    清償債務，雇主要求伊先處理債務問題，伊不得已只好離職
    等語，則聲請人自鴻友公司離職之原因，是否為全然不可歸
    責於聲請人之事由，尚屬有疑。再者，依聲請人提出其於97
    年9 月26日查詢之全國財產稅總歸戶查詢清單所示，聲請人
    於查詢時尚有鴻友汽車有限公司投資共計40萬元，聲請人雖
    陳稱上開投資已於97年7 月25日退股云云，然該財產歸戶清
    單查詢時間為97年9 月26日，依該稅捐機關之資料，該查詢
    時點聲請人仍有上開投資財產別，本院自無從採信聲請人所
    稱已於97年7 月25日退股一節為真實。聲請人既有上開股本
    及投資收入，可增加聲請人收入以提高其清償能力，且又無
    於協商成立後有收入減少之情形，則其主張協商成立後，有
    不可歸責於己致履行困難之情事，即屬不可採信。
五、又聲請更生或清算不合程式或不備其他要件者，法院應以裁
    定駁回之，但其情形可以補正者，法院應定期間先命補正，
    消費者債務清理條例第8 條定有明文。查本件聲請人具狀聲
    請更生，對於協商成立後有收入減少或非自願性離職之相關
    證明並未提出到院，致本院無從審酌其陳述真實性，而依據
    聲請人所提出之證據資料所示，聲請人既無消費者債務清理
    條例第151 條第5 項但書所規定不可歸責於己之事由，復無
    清償能力變動致繼續履行協商條件顯有困難等情，聲請人向
    本院聲請更生，應屬聲請之要件不備，且該欠缺又無從補正
    ，依首揭條文規定，自應駁回其更生之聲請。爰裁定如主文
    。
六、至於所繳納郵務送達費3,740元 ，則待本件更生聲請事件確
    定後，如尚有剩餘郵資餘額，再予檢還聲請人，附此敘明。
中    華    民    國    98    年    5    月    18    日
                  民事第三庭  法  官    邱育佩
上為正本係照原本作成
如不服本裁定，應於裁定送達後10日內，以書狀向本院提出抗告
，並繳納抗告費新臺幣1千元
中    華    民    國    98    年    5     月   19    日
                              書記官    彭麗紅


司法院資訊處製作；財團法人民間司法改革基金會備份。
